臺灣臺北地方法院交通事件裁定　　　　99年度交聲字第1712號
原處分機關　臺北市交通事件裁決所
異　議　人
即受處分人　洪瑞章
代　理　人　蕭富山律師
上列異議人即受處分人因違反道路交通管理處罰條例案件，對於
臺北市交通事件裁決所中華民國99年10月18日所為之處分（原處
分案號：北市裁罰字第裁22-A01XDP060號），聲明異議，本院裁
定如下：
    主  文
異議駁回。
    理  由
一、原處分機關處分意旨略以：異議人即受處分人洪瑞章於民國
    99年6月8日10時52分許，駕駛車牌號碼2699-YM號自用小客
    車，在臺北巿建國北路1段與長安東路2段旁，與房榮華所駕
    駛車牌號碼2219-YL自用小客車發生擦撞而肇事，但異議人
    未停車處理而逃逸，經依法舉發，爰依道路交通管理處罰條
    例第62條第1項、第24條第1項第1款規定處罰新臺幣（下同
    ）3,000元、吊扣駕駛執照1個月，及參加道路交通安全講習
    。
二、異議意旨略以：
  (一)按違反道路交通管理事件統一裁罰基準及處理細則第22條第
    l項規定:「公路主管或警察受理民眾檢舉違反道路交通管理
    事件，應即派員查證，經查證屬實者，應即舉發，並將處理
    情形回復檢舉人。」。本件中山分局除函請異議人前往說明
    外，其完全未為查證，亦未到現場進行勘驗，更未詰諸檢舉
    人其所述是否事實，是中山分局顯已違反裁罰基準及處理細
    則所設查證事實之規定。
  (二)又依前揭裁罰基準及處理細則第43條第l項規定:「違反道路
    管理事件之裁決，應參酌舉發違規事實、違反情節、稽查人
    員處理意見及受處分人陳述，依基準表裁處，不得枉縱或偏
    頗」，原處分機關應詳查及斟酌各項事實。詎原處分機關僅
    依中山分局函，對於舉發違規事實是否為真?違反情節為何?
    稽查人員處理意見是否正確?異議人之陳述是否毫無可採?等
    等俱未斟酌，則其為本件裁決，顯有未斟酌相關事實之違誤
    。
  (三)按道路交通管理處罰條例第62條第l項規定:汽車駕駛人駕駛
    汽車肇事，無人受傷或死亡而未依規定處置者，處1千元以
    上3千元以下罰鍰;逃逸者，並吊扣其駕駛執照1個月至3個月
    。其處罰之條件，必以汽車駕駛人駕駛汽車有「肇事」、「
    逃逸」為前提。易言之，若汽車駕駛人駕駛汽車並未「肇事
    」、「逃逸」，即無所謂應依規定處置之可言。而「肇事」
    乙詞，遍查交通法規似未定義，惟依教育部編纂之辭典所示
    ，「肇事」係指「闖禍，引起事故」之意，而「肇事者」係
    指「引起事故的人」。可見「肇事」有「引起」、「惹起」
    、「產生」事故之意。另道路交通管理處罰條例中有「因而
    肇事致人受傷者，…致人重傷或死亡者」、「因而肇事者」
    、「肇事人」等規定（第35條第l、3、4項;第43條第2項;第
    54條;第61條第1、3項;第62條第3、4項;第67條之l第l項;第
    68條第2項;第90條;第92條第5項），前揭裁罰基準及處理細
    則亦有相同文字之規定（第16條第l項第3款第6、10、12 目
    ;第23條第l款;第25條第l項第l款），且事故處理辦法亦區
    分「駕駛人」及「肇事人」2類（第35條），足見有惹起、
    產生交通事故者，始謂之「肇事」，否則即為一般駕駛人，
    不能科以依規定處置之義務。文義解釋上，不能將「肇事」
    擴大為「有交通事故存在」。另關於「逃逸」乙詞，遍查交
    通法規似亦未定義，惟參諸道路管罰條例第62條第l項後段
    之規定，顯然以惹起、產生交通事故後未依規定處置，致生
    法律責任時，始有「逃逸」可言，此由道路交通管理處罰條
    例中「不服指揮稽查而逃逸」、「不聽制止或拒絕停車接受
    稽查而逃逸」、「肇事致人受傷而逃逸」、「肇事致人重傷
    或死亡而逃逸」（第7條之2第l項第4款;第62條第4項）、事
    故處理辦法中「警察機關查處肇事逃逸案件」（第5條）、
    裁罰基準及處理細則規定「不服稽查而逃逸案件」、「肇事
    致人受傷或死亡而逃逸」、「不服從稽查逕行棄車」（第10
    條;第16條第3款第12目;第l9條第2項）等規定即可明之，足
    見「逃逸」指已生責任或有發生責任之虞時，為規避責任而
    逃離不見蹤跡。在文義解釋上，不能將為規避責任而為之「
    逃逸」行為，擴大為「單純離開現場」。經查，本事件之發
    生肇因於緊跟在異議人正後方行駛的房榮華駕駛2219 -YL
    號汽車，於學校路段違規未減速慢行、於不得超車之「學校
    路段」加速超車未先警示，並違反應於「左側」、「保持半
    公尺以上」之安全間隔距離超車之規定，而自前行車之「右
    側」超車。是惹起、產生本事件者為房榮華，並非異議人，
    即異議人就本事件並無任何責任可言，則異議人繼續駕駛汽
    車前進之行為，僅為一般用路人駕駛汽車而已，並無所謂「
    肇事」、「逃逸」，此與道路交通管理處罰條例第62條第l
    項所定之處罰要件不符，詎原處分機關不察，逕以本條項之
    規定處分異議人，確屬違誤。並請求向臺北市政府警察局中
    山分局函調建國高架橋上，自建國北路1段往北至長安東路2
    段區間，於99年6月8日9時45分至10時30分許間之監視紀錄
    ，以釐清肇事責任。
三、按汽車駕駛人駕駛汽車肇事，無人受傷或死亡而未依規定處
    置，處1,000元以上3,000元以下罰鍰;逃逸者，並吊扣其駕
    駛執照1個月至3個月。汽車駕駛人違規肇事受吊扣駕駛執照
    處分者，應接受道路交通安全講習，道路交通管理處罰條例
    第62條第1項、第24條第1項第1款分別定有明文。又按「發
    生道路交通事故，駕駛人或肇事人應先為下列處置：一事故
    地點在車道或路肩者，應在適當距離處豎立車輛故障標誌或
    其他明顯警告設施，事故現場排除後應即撤除。二有受傷者
    ，應迅予救護，並儘速通知消防機關。三發生火災者，應迅
    予撲救，防止災情擴大，並儘速通知消防機關。四不得任意
    移動肇事車輛及現場痕跡證據。但無人傷亡且車輛尚能行駛
    ，或有人受傷且當事人均同意移置車輛時，應先標繪車輛位
    置及現場痕跡證據後，將車輛移置不妨礙交通之處所。五通
    知警察機關。但無人受傷或死亡且當事人當場自行和解者，
    不在此限。」，道路交通事故處理辦法第3條亦有明定。道
    路交通管理處罰條例第62條第1項，課予駕駛人肇事後為適
    當處置義務，立法目的在於保存肇事現場相關證據，俾日後
    釐清肇事責任歸屬，是肇事駕駛人應視現場具體情形，依上
    開規定為必要處置。而於無人傷亡且車輛尚能行駛之情形，
    無論肇事責任誰屬，均有義務停留肇事現場，縱未立刻與對
    造當事人會晤，亦應採取必要措施，並即向警察機關報告，
    以維己身及對造權益，並釐清肇事責任。又汽車駕駛人駕駛
    汽車肇事，無人受傷或死亡而未依規定處置逃逸者，如於期
    限內繳納或到案聽候裁決者，依違反道路交通管理事件統一
    裁罰基準及處理細則第2條第2項所定之違反道路交通管理事
    件統一裁罰基準表之規定，應裁罰3,000元，並吊扣駕駛執
    照1個月。
四、訊據異議人固坦承於上開時、地，駕駛前開車輛與證人房榮
    華所駕駛之車牌號碼2219-YL號自用小客車發生擦撞而無人
    受傷，異議人並未下車處置，即駕車離去等情不諱，惟矢口
    否認有何肇事未為處置而逃逸之違規情事，辯稱:當時我知
    道兩車有靠近，我以為兩車後試鏡擦碰，這是稀鬆平常的事
    ，我開到房先生車的前面停車，看起來沒有問題，我就離開
    了。我有保險，我沒有必要逃逸云云。惟查:
  (一)異議人於上開時、地，駕駛前開車輛與證人房榮華所駕駛之
    車牌號碼2219-YL自用小客車發生擦撞而無人受傷，異議人
    並未下車為任何處置，即駕車離去等情，為異議人所不爭執
    ，並據證人房榮華於本院訊問時詰證:我走在建國北路的最
    外側車道，到朱崙街口要右轉朱崙街，異議人在中線，當時
    我要右轉，但還是直行的，尚未開始右轉，異議人的車右前
    輪碰到我左後輪的輪胎及葉子板的地方，當時我就停下來，
    我對異議人按喇叭及打遠光燈，他都沒有回應，就直接右轉
    朱崙街走掉。我的車左後輪葉子板及保險桿側面有刮傷等語
    在案，並有臺北市政府警察局交通警察大隊交通事故初步分
    析研判表、A3類道路交通事故調查報告表、道路交通事故現
    場圖、補充資料表、異議人及證人房榮華分別所駕駛之前開
    車輛照片等在卷可稽（參本院卷第20-2 6頁）。而前揭卷附
    之證人房榮華所駕駛之車輛照片顯示，該車左後輪拱上確實
    有明顯的擦撞痕跡（參本院卷第24頁），另異議人所駕駛之
    上開車輛照片，該車右前輪拱亦有明顯之擦撞痕跡（參本院
    卷第26頁），二車所遺留撞擦痕之位置，與證人房榮華前開
    證詞相吻合，況異議人亦坦認雙方所駕駛之車輛曾經有擦撞
    事故，足徵證人房榮華前開證詞非虛，可以採信。異議人既
    駕車與證人房榮華發生擦撞，揆諸前揭規定及說明，無論肇
    事責任誰屬，仍應視其情況，依上開道路交通事故處理辦法
    第3條之規定下車進行必要之處置。然異議人竟未依上開規
    定下車進行必要處置，即自行駕車離去，其已違反上開規定
    至為顯然。又依舉發通知單所載，本案最後應到案期限為99
    年8月19日，異議人業於99年8月18日到案申訴，此有陳述書
    在卷可參（參本院卷第28頁），揆諸前揭道路交通管理處罰
    條例第62條第1項、第24條第1項第1款及反道路交通管理事
    件統一裁罰基準及處理細則第2條第2項所定之違反道路交通
    管理事件統一裁罰基準表之規定，自應予裁罰3000元，並吊
    扣駕駛執照1個月及接受道路交通安全講習。
  (二)至於異議人雖執上詞置辯，然承前所述，道路交通管理處罰
    條例第62條第1項之規定，於發生交通事故時，無論肇事責
    任誰屬，均有停留肇事現場採取必要措施之義務。異議人對
    上開法規所為之解釋，非屬的論。又異議人固提出明台產物
    保險股份有限公司汽車保險單（參本院卷第33頁），證明其
    已投保適足之汽車保險。此縱然屬實，然異議人為何於肇事
    當時未下車處置，屬異議人個人之當下決定，異議人基於何
    種原因作此決定，此均非外人所得知悉，更與其是否有投保
    適足汽車保險無絕對之關係，是尚難以異議人有投保適足汽
    車保險之事實，為異議人有利判決之依據。另異議人請求本
    院向臺北市政府警察局中山分局函調建國高架橋上，自建國
    北路1段往北至長安東路2段區間，於99年6月8日9時45分至
    10時30分許間之監視紀錄，以釐清雙方肇事責任之歸屬，然
    承前所述，道路交通管理處罰條例第62條第1項之規定，既
    係無論肇事責任誰屬，駕駛人均有停留在肇事現場為必要處
    置之義務。因此，異議人請求調閱前開紀錄釐清其責任歸屬
    自無必要，附此敘明。
  (三)綜上，本件異議人駕駛車輛肇事，無人受傷或死亡而未依規
    定處置逃逸之違規行為，事證明確，洵堪認定。從而，原處
    分機關依前揭道路交通管理處罰條例第62條第1項、第24條
    第1項第1款之規定，裁處異議人罰鍰3000元，並吊扣駕駛執
    照1個月及參加道路交通安全講習，於法並無不合。本件異
    議人之異議為無理由，應予駁回。
據上論斷，應依道路交通事件處理辦法第18條，裁定如主文
中    華    民    國   100    年    1     月    12    日
                  交通法庭    法  官  李桂英
上正本證明與原本無異。
如不服本裁定應於送達後5日內向本院提出抗告狀。
                              書記官  嚴君珮
中    華    民    國   100    年    1     月    12    日